【裁判字號】    95,交訴,119
【裁判日期】    950831
【裁判案由】    過失致死
【裁判全文】
臺灣板橋地方法院刑事判決             95年度交訴字第119號
公  訴  人  臺灣板橋地方法院檢察署檢察官
被      告  乙○○
上列被告因過失致死案件，經檢察官提起公訴（95年度偵字第95
72號），因被告於準備程序進行中就被訴事實為有罪之陳述，經
告知簡式審判程序之旨，本院裁定由受命法官獨任進行簡式審判
程序，並判決如左：
    主  文
乙○○從事業務之人，因業務上之過失致人於死，處有期徒刑伍
月，如易科罰金，以參佰元折算壹日。緩刑參年。
    事  實
一、乙○○平日係受僱他人，並以駕車送貨為附隨業務，屬從事
    駕車為業務之人，於民國95年3 月24日16時40分許，駕駛動
    力交通工具即車牌號碼3E-1277 號自用小貨車（起訴書誤載
    為自用小客車），沿臺北縣五股鄉○○路由西往東方向行駛
    ，迨其行經四維路高速公路橋下時，明知駕駛車輛行駛時，
    應注意車前狀況並隨時採取必要之安全措施，而當時天侯晴
    、日間自然光線，並無不能注意之情事，適有陳粘枋徒步推
    手推車，為了閃避前方路面積水，逆向通過該處行駛，吳玉
    堂疏未注意車前狀況並採取必要安全措施，其右前保險桿撞
    擊陳粘枋之手推車致其倒地，陳粘枋因創傷後硬腦膜下出血
    ，而神經性休克死亡。吳玉堂肇事後，於有偵查犯罪職權之
    機關知悉其犯罪前，於臺北縣政府警察局蘆洲分局交通分隊
    員警到場處理時，當場坦承肇事並接受裁判。
二、案經陳粘枋之子甲○○訴由臺北縣政府警察局蘆洲分局報請
    臺灣板橋地方法院檢察署檢察官偵查起訴。
    理  由
一、訊據被告吳玉堂對伊於上揭時地駕車肇事之事實，自警訊以
    迄偵審均供認不諱，並有道路交通事故現場圖、臺北縣政府
    警察局道路交通事故初步分析研判表各1 紙、現場及車損相
    片24幀附卷足資佐證。按汽車行駛時，應注意車前狀況隨時
    採取必要之安全措施，道路交通安全規則第94條第3 項定有
    明文。而當時天侯晴、日間自然光線，是被告當時並無不能
    注意之情事，詎其應注意，並能注意，而未注意車前狀況隨
    時採取必要之安全措施以致肇事，故其對車禍之發生應有過
    失。第按慢車應在劃設之慢車道上靠右順序行駛，在未劃設
    慢車道之道路，應靠右側路邊行駛。道路交通安全規則第12
    4 條第2 項前段亦定有明文。本件被害人陳粘枋手推平板車
    為慢車，理應靠右行駛，不得逆向行駛，而依道路交通事故
    現場圖1 紙及現場相片，及被害人陳粘枋之受傷部位為兩小
    腿前側受傷，被害人陳粘枋所推之板車行向應為逆向行進，
    是陳粘枋既為慢車理應靠右行駛，卻逆向行駛，其有過失甚
    明，而本件經送台灣省車輛行車事故覆議委員會鑑定結果，
    亦認為「陳粘枋推手推車，逆向行走於車道上，為肇事主因
    ，乙○○駕駛自用小貨車，未注意車前狀況，為肇事次因」
    ，此有該委員會95年6 月12日北縣鑑字第0955180747號鑑定
    意見書1 紙在卷可稽，雖被害人於本件事故之發生原因亦有
    過失，惟既與被告之過失併合而為肇事之原因，被告自亦難
    豁免其過失之責；又被害人陳粘枋因創傷後硬腦膜下出血，
    而神經性休克死亡乙節，有長庚紀念醫院林口分院診斷證明
    書1 紙可憑，且經臺灣板橋地方法院檢察署檢察官督同法醫
    師相驗明確，掣有相驗屍體證明書、驗斷書及勘驗筆錄、及
    相驗照片12幀在卷足憑，被告前開過失行為與被害人之死亡
    間復有相當因果關係，亦可認定。足認被告前揭自白與事實
    相符，堪予採信，從而本案事證明確，被告過失之犯行，已
    堪認定，自應依法論科。
二、論罪科刑部分：
(一)被告行為後，前於94年2 月2 日修正公布之刑法，已自95年
    7 月1 日起施行，另刑法施行法亦於95年6 月14日增訂該法
    第1 條之1 規定，並自95年7 月1 日施行。其中修正後刑法
    第2 條之規定，乃係關於新舊法比較適用之準據法，其本身
    無關行為可罰性要件之變更，故於95年7 月1 日刑法修正施
    行後，如有涉及比較新舊法之問題，即應逕依修正後刑法第
    2 條第1 項規定，為「從舊從輕」之比較（最高法院95年度
    第8 次刑事庭會議決議意旨參照）。經查：
  刑法分則編各罪所定罰金之貨幣單位原為銀元，且依修正前
    刑法第33條第5 款規定，罰金刑為1 銀元以上，而有關罰金
    倍數之調整及銀元與新台幣之折算標準，則定有「罰金罰鍰
    標準條例」及「現行法規所定貨幣單位折算新台幣條例」，
    除罰金以1 銀元折算3 元新台幣外，並將72年6 月26日以前
    修正之刑法部分條文罰金數額提高2 至10倍，其後修正者則
    不再提高倍數；嗣修正後刑法第33條第5 款則將罰金刑提高
    為新台幣1 千元以上，並以百元計算之，且因刑法第33條第
    5 款所定罰金貨幣單位既已改為新台幣，刑法分則編各罪所
    定罰金之貨幣單位亦應配合修正為新台幣，且考量刑法修正
    施行後，不再施用「現行法規所定貨幣單位折算新台幣條例
    」，為使刑法分則編各罪所定罰金之最高數額與刑法修正前
    趨於一致，爰增訂刑法施行法第1 條之1 規定，將刑法分則
    編各罪所定罰金之貨幣單位均改為新台幣，並將72年6 月26
    日以前修正之刑法部分條文罰金數額提高為30倍，其後修正
    者則提高為3 倍。是以刑法分則編各罪所定罰金刑之最高數
    額，於上開規定修正後仍屬一致，並無不同；但有關罰金刑
    之最低數額，則比修正前提高，從而自以修正前之規定較為
    有利。
  又修正前刑法第41條規定：「犯最重本刑為5 年以下有期徒
    刑以下之刑之罪，而受6 個月以下有期徒刑或拘役之宣告，
    因身體、教育、職業、家庭之關係或其他正當事由，執行顯
    有困難者，得以（銀元）1 元以上（銀元）3 元以下折算1
    日，易科罰金。但確因不執行所宣告之刑，難收矯正之效，
    或難以維持法秩序者，不在此限。併合處罰之數罪，均有前
    項情形，其應執行之刑逾6 月者，亦同。」，並依罰金罰鍰
    提高標準條例第2 條規定，就易科罰金折算1 日之數額提高
    為100 倍；修正後刑法第41條規定：「犯最重本刑為5 年以
    下有期徒刑以下之刑之罪，而受6 個月以下有期徒刑或拘役
    之宣告者，得以新臺幣1000元、2000元或3000元折算1 日，
    易科罰金。但確因不執行所宣告之刑，難收矯正之效，或難
    以維持法秩序者，不在此限。前項規定於數罪併罰，其應執
    行之刑未逾6 月者，亦適用之。」，而罰金罰鍰提高標準條
    例第2 條有關易科罰金折算1 日之數額提高倍數規定，即不
    再適用；比較修正前後之易科罰金折算標準，以修正前刑法
    第41條之規定較有利於被告。
  按「自首」之性質無關可罰性之判斷或法律效果之形成，故
    其變更應非以行為時為基準，而應依「自首時」作為判斷之
    基準。本件被告係於95年3 月24日交通事故發生當日即向員
    警自首，而刑法第62條自首之規定係於95年7 月1 日修正施
    行。次按行為後法律有變更者，適用行為時之法律。但行為
    後之法律有利於行為人者，適用最有利於行為人之法律，刑
    法第2 條第1 項定有明文。被告自首時之刑法第62條規定：
    「對於未發覺之罪自首而受裁判者，減輕其刑。但有特別規
    定者，依其規定。」，乃係規定如有自首必減輕其刑。而修
    正後之刑法第62條規定：「對於未發覺之罪自首而受裁判者
    ，得減輕其刑。但有特別規定者，依其規定。」，則係規定
    如有自首僅得減輕其刑，比較修正前後之自首規定，以95年
    7 月1 日修正公布施行前之規定，較有利於被告，自應依刑
    法第2 條第1 項前段，適用修正前刑法第62條前段規定減輕
    其刑。
  綜合上述各條文修正前後之比較後，適用修正後之刑法及刑
    法施行法等相關法律規定並未對被告更為有利，揆諸前揭刑
    法第2 條第1 項前段規定，即應適用修正前之刑法相關規定
    及罰金罰鍰提高標準條例第1 條等規定。
(二)第按刑法第276 條第2 項所謂之業務，係指個人基於社會地
    位繼續反覆所執行之事務，其主要部分之業務固不待論，即
    為完成主要業務所附隨之準備工作與輔助事務，亦應包括在
    內（最高法院71年度台上字第1550號判例參照）。本件被告
    係受僱他人，平日有以駕駛自小貨車送貨之事實，業據其於
    本院審理時自承在卷，被告顯以駕駛自小貨車為附隨業務，
    揆諸上開說明，自屬從事駕駛業務之人。核被告乙○○所為
    ，係犯刑法第276 條第2 項之業務過失致死罪。又其肇事後
    未被有偵查權之公務員或機關發覺其為犯嫌前，留在事故現
    場向到場處理之警員自承犯行，進而接受裁判，有臺北縣政
    府警察局蘆洲分局道路交通事故肇事人自首情形紀錄表乙紙
    可憑，合乎自首之要件，應依修正前刑法第62條前段減輕其
    刑。爰審酌被告無其他犯罪紀錄，有臺灣高等法院被告前案
    紀錄表可按，素行尚稱良好，然因駕車輕忽，致剝奪他人無
    可回復之生命，應予非難，兼衡本件肇事主因係被害人陳粘
    枋推手推車逆向行走於車道上，為肇事主因，被告之過失行
    為僅為肇事次因，且被告犯後坦承犯行態度良好，且與被害
    人之家屬達成和解，有臺北縣蘆洲市調解委員會調解書1紙
    存卷可參，告訴人亦陳明願原諒被告等一切情狀，量處如主
    文所示之刑，並諭知易科罰金折算標準，以示警懲。
(三)末按，刑法規範發生變更時，檢討跨越新舊法之適用關係，
    判斷基準應在其所規範之對象，而非全然繫於行為時與否；
    又宣告緩刑，應就被告有無再犯之虞，及能否由於刑罰之宣
    告而策其自新等，加以審酌，與被告之犯罪情節，並無必然
    關係，最高法院95年台上字第4118號判決已有指明，故緩刑
    之宣告與被告之犯罪行為無涉，職此，緩刑規定之變更，其
    適用關係乃以案件裁判時為準，要非以行為時為準，最高法
    院95年5 月23日刑事庭第8 次會議決議，認縱犯罪在新法施
    行前，緩刑之宣告，仍應適用新法第74條之規定，其理應即
    在此。查被告前未曾受有期徒刑以上刑之宣告，已如前述，
    本院信其本件乃一時失慮，致罹刑典，其歷此偵審，當知警
    惕，應無再犯之虞，爰依新修正刑法第74條第1 項第1 款規
    定，諭知宣告緩刑3 年，以啟自新。
據上論斷應依刑事訴訟法第273 之1 條第1 項、第299 條第1 項
前段，刑法第2 條第1 項前段、第276 條第2 項、修正前刑法第
41條第1 項前段、第62條前段、修正後第74條第1 項第1 款，罰
金罰鍰提高標準條例第1 條前段、修正前罰金罰鍰提高標準條例
第2 條，判決如主文。
本案經檢察官張慶林到庭執行職務。
中    華    民    國    95    年    8     月    31    日
                      交通法庭  法  官  吳幸娥
以上正本證明與原本無異
如不服本判決應於送達後10日內向本院提出上訴狀
                                書記官  洪惠玲
中    華    民    國    95    年    8     月    31    日
附錄本案論罪科刑法條全文：
刑法第276條第2項：
因過失致人於死者，處二年以下有期徒刑、拘役或二千元以下罰
金。
從事業務之人，因業務上之過失犯前項之罪者，處五年以下
有期徒刑或拘役，得併科三千元以下罰金。


司法院資訊處製作；財團法人民間司法改革基金會備份。
